ACORDAO-COMPLETO-2406919

ACÓRDÃO 2958/2020 ATA 42/2020 - PLENÁRIO

VISTOS, relatados e discutidos estes autos de Representação autuada a partir de expediente encaminhado pelo Tribunal de Contas do Estado de Pernambuco - TCE/PE (Ofício TC/NEG 432/2019, de 14/11/2019) , por meio do qual noticia possíveis irregularidades no bojo do Convênio 839.474/2016, ajustado em 27/12/2016 entre o Instituto Nacional de Colonização e Reforma Agrária - Incra e a Prefeitura Municipal do São José do Belmonte/PE, que teve por objeto a implantação e recuperação de estradas vicinais no respectivo município para os Projetos de Assento Vida Nova, Terra Nova, Terra Livre e Julia Siqueira, com valor total de repasse de R$ 1.252.000,00,
ACORDAM os Ministros do Tribunal de Contas da União, reunidos em Sessão de Plenário, diante das razões expostas pelo Relator, em: 
9.1. conhecer da Representação, satisfeitos os requisitos de admissibilidade previstos nos arts. 235 e 237, inciso IV, do RI/TCU, e no art. 103, § 1º, da Resolução - TCU 259/2014, para, no mérito, considerá-la prejudicada; 
9.2. informar o Instituto Nacional de Colonização e Reforma Agrária - Incra sobre o dever de a autoridade administrativa competente adotar as providências de responsabilização cabíveis, nos termos da Portaria Interministerial 424/2016, incluindo, se for o caso, instauração de tomada de contas especial;
9.3. encaminhar ao Instituto Nacional de Colonização e Reforma Agrária - Incra cópias do inteiro teor deste Acórdão e de todas as peças que compõem este processo, para efeito de avaliar, no exame da prestação de contas do Convênio 839.474/2016, pactuado com o município de São José do Belmonte/PE, a repercussão das ocorrências de irregularidade representadas pelo Tribunal de Contas do Estado de Pernambuco;
9.4. dar ciência do inteiro teor deste Acórdão ao Tribunal de Contas do Estado de Pernambuco; e
9.5. arquivar os presentes autos, nos termos do art. 169, III, do Regimento Interno deste Tribunal.

Representação sobre possíveis irregularidades na execução de convênio cujo objeto são obras de implantação e recuperação de estradas vicinais no município.

Prefeitura Municipal de São José do Belmonte - PE.

3. Representante: Tribunal de Contas do Estado de Pernambuco

Ana Arraes (na Presidência).

13.1. Ministros presentes: Ana Arraes (na Presidência), Walton Alencar Rodrigues, Benjamin Zymler, Aroldo Cedraz, Raimundo Carreiro (Relator) e Bruno Dantas.
13.2. Ministra que alegou impedimento na Sessão: Ana Arraes (na Presidência).
13.3. Ministros-Substitutos convocados: Marcos Bemquerer Costa e André Luís de Carvalho.
13.4. Ministros-Substitutos presentes: Augusto Sherman Cavalcanti e Weder de Oliveira.

RAIMUNDO CARREIRO

Trata-se de representação autuada a partir de expediente encaminhado pelo Tribunal de Contas do Estado de Pernambuco - TCE/PE (Ofício TC/NEG 432/2019, de 14/11/2019) , por meio do qual noticia possíveis irregularidades no bojo do Convênio 839.474/2016, ajustado em 27/12/2016 entre o Instituto Nacional de Colonização e Reforma Agrária - Incra e a Prefeitura Municipal do São José do Belmonte/PE, que teve por objeto a implantação e recuperação de estradas vicinais no respectivo município para os Projetos de Assento Vida Nova, Terra Nova, Terra Livre e Julia Siqueira, com valor total de repasse de R$ 1.252.000,00.
2.	A Secretaria de Controle Externo da Agricultura e do Meio Ambiente - SecexAgroAmbiental, em instrução às peças 10 a 12, propôs conhecer da presente representação para, no mérito, considerá-la prejudicada, in verbis:
"INTRODUÇÃO
Cuidam os autos de representação de iniciativa do Tribunal de Contas do Estado de Pernambuco (TCE/PE) , cujo teor aponta para a prática de irregularidades que se relacionariam à gestão do Convênio 839.474/2016, pactuado entre o Instituto Nacional de Colonização e Reforma Agrária - Incra e a Prefeitura Municipal do São José do Belmonte/PE. As ocorrências representadas seriam decorrentes de irregularidades identificadas na execução do objeto conveniado - obras de implantação e recuperação de estradas vicinais no referido município. 
HISTÓRICO
Expediente subscrito pelo titular do Núcleo de Engenharia do Tribunal de Contas do Estado de Pernambuco (Ofício TC/NEG 432 /2019 de 14/11/2019) dá ciência ao TCU sobre o pagamento de serviços de engenharia não executados no âmbito do município de São José do Belmonte/PE, por meio de recursos federais originários do Incra (Convênio 839.474/2016) . Os pagamentos decorrem das obras de implantação e recuperação de estradas vicinais nos projetos de assentamento de Terra Livre, Terra Nova e Vida Nova, as quais prefigurariam o objeto da Tomada de Preços 4/2017 (peça 1) .
As constatações de irregularidade se referem às diferenças encontradas entre determinados quantitativos medidos e pagos pela prefeitura municipal e aqueles efetivamente apurados em vistoria promovida pelo TCE/PE durante o exercício de 2018, depois que as obras se apresentavam como formalmente concluídas, mediante quatro boletins de medição. As ocorrências imputadas foram comunicadas aos responsáveis municipais diretamente envolvidos com a execução do empreendimento (secretário de obras e urbanismo: Ronnyeric Mourato Severo; e o fiscal da prefeitura, Marcos Alberto de Carvalho Silva) , cujos argumentos foram objeto de apreciação técnica no âmbito do núcleo de engenharia do TCE/PE (peça 1, p. 1-9) . A avaliação conclusiva do órgão com relação aos quantitativos indevidamente medidos e o correspondente prejuízo suportado pelo erário foi sintetizada da forma abaixo exposta (peça 1, p. 10-11) .
Tabela 1 - Quantitativos indevidamente medidos e pagos na execução das obras relativas ao Convênio 839.474/2016 - Incra - implantação de estradas vicinais
	Item
	Serviço
	Unid.
	Qtde paga
	Qtde apurada TCE/PE
	Qtde
não executada
	Preço unitário pago - R$
	Despesa indevida - R$

	1.3
	Levantamento de seção transversal
	M
	14.415,88
	0
	14.415,88
	1,71
	24.651,15

	2.2
	Limpeza mecanizada da camada vegetal
	m²
	25.587,01
	12.779,00
	12.808,01
	0,38
	4.867,04

	3.2
	Reforço do subleito com material de jazida
	m³
	8.649,53
	6.919,62
	1,729,91
	7,34
	12.697,54

	3.3
	Reconformação da plataforma
	ha
	8,65
	0
	8,65
	187,51
	1.621,96

	3.4
	Escavação mecanizada de vala 1ª categoria
	m³
	4.467,31
	0
	4.467,31
	5,19
	23.185,34

	3.5
	Escavação e carga de material
	m³
	30.393,98
	19.317,28
	11.076,70
	2,68
	29.685,56

	4.2
	Transporte com caminhão basculante 6 m³
	tkm
	886.650,05
	547.465,38
	339.184,67
	0,91
	308.658,05

	4.3
	Espalhamento mecanizado - 1ª categoria
	m²
	86.495,26
	0
	86.495,26
	0,23
	19.893,91

	4.4
	Compactação de aterros a 100%
	m³
	30.273,34
	21.623,81
	8.649,53
	2,73
	23.613,22

	Valor indevidamente pago (total) 
	448.873,77

Fonte: Tribunal de Contas do Estado de Pernambuco - Ofício TC/NEG 432 /2019
As constatações assinaladas pelo TCE/PE foram igualmente levadas ao conhecimento do prefeito municipal de São José de Belmonte ainda durante o exercício de 2018, mas como suas alegações apenas repetiram os argumentos de defesa anteriormente produzidos por seus auxiliares, o órgão estadual de controle externo decidiu pelo encaminhamento da matéria ao TCU, considerando a origem federal dos recursos envolvidos (peça 1, p. 12) .
Entre os elementos encaminhados a esta Corte, constam os seguintes documentos:
- medições e documentos de pagamento da empresa MLS - Construção Civil Ltda., empresa contratada para execução das obras de implantação e recuperação das estradas vicinais (peça 4, p. 26-108) ;
- termo de inspeção do TCE/PE 	de 30/7/2018 (peça 4, p. 109-113) ;
- projeto básico da Tomada de Preços 4/2017 (peça 4, p. 116-120; peça 5, p. 1-20) ;
- resposta da Prefeitura Municipal de São José do Belmonte ao termo de inspeção (peça 5, p. 21-69, 107-131) . 
EXAME DE ADMISSIBILIDADE
	O direito do TCE/PE representar perante esta Corte de Contas mostra-se respaldado pelo que dispõe o art. 237, IV do RI/TCU. Ainda, o exercício da prerrogativa é justificado pelo representante com base, especificamente, no Acordo de Cooperação Técnica celebrado entre o TCU e o TCE/PE (peça 1, p. 12) .
Além dos pressupostos subjetivos, a representação também atende aos pressupostos objetivos, de vez que, sendo acompanhada de documentação comprobatória acerca dos fatos reportados e redigida em linguagem clara e objetiva, está configurada a existência de indício concernente à irregularidade representada, o interesse público subjacente e sua pertinência à jurisdição do TCU, conforme dispõem os arts. 235, caput e 237, parágrafo único do RI/TCU, e art. 103, § 1º da Resolução 259/2014.
O interesse público no trato da suposta ilegalidade apontada, cuja existência é requerida pelo art. 103, § 1º da Resolução 259/2014, decorre da suspeição de significativo desvio financeiro.
EXAME TÉCNICO
As constatações de irregularidade especificamente representadas pelo TCE/PE são originárias de ação fiscalizatória de inspeção no município de São João do Belmonte/PE e somente foram levadas a termo perante esta Corte de Contas, após terem sido colhidas explicações preliminares junto aos responsáveis pela execução das obras de implantação e recuperação das estradas vicinais. Segue, em síntese, as conclusões a que chegou o órgão de controle externo estadual com relação aos itens de planilha que teriam resultado em prejuízo ao erário (Tabela 1) .
- Item de serviço 1.3 "Levantamento de seção transversal c/ nível do terreno não acidentado, inclusive desenho na escala 1:200, inclusive nivelador, auxiliar de cálculo e desenhista."  
O produto deste serviço seriam os desenhos na escala 1:200, indicando as seções de corte e aterro para implantação e recuperação das estradas vicinais nos assentamentos de Terra Livre, Terra Nova e Vida Nova. Não foram apresentados ao TCE/PE os registros dos levantamentos topográficos realizados pelo topógrafo. O serviço de levantamento das seções e confecção das plantas foi pago à empresa contratada para a execução da obra, logo deveria constar nesses desenhos o nome do profissional da referida construtora e não o nome do fiscal da prefeitura.
Não havendo, portanto, documento hábil que suporte a execução da despesa, caracteriza-se o pagamento indevido de R$ 24.651,15 (peça 1, p. 8-11) .
- Item de serviço 2.2 "Limpeza mecanizada da camada vegetal."
Constatou-se, com relação ao segmento das obras denominado "trecho dos desvios", a duplicidade dos serviços do referido item com os serviços previstos para o item 2.1 da planilha ("Desmatamento, deslocamento, estocagem do material de limpeza com árvores de diâmetro até 0,15 m) . Consequentemente, o quantitativo correto do item 2.2 é de 12.779 m² e não de 25.587,01 m². O valor indevidamente pago é de R$ 4.867,04 (peça 1, p. 1-2 e 10-11) .
- Item de serviço 3.2 "Reforço do subleito com material de jazida"
O serviço de reforço do subleito envolve motoniveladora, compactador de pneus e compactador pé de carneiro, etc., de forma que a medição do serviço em metros cúbicos é do serviço pronto, ou seja, já compactado. A composição de preço da tabela Sicro/Dnit/PE - Janeiro/2017 do referido serviço, adotada no projeto básico, já inclui a escavação com carga do material em caminhão basculante de 10 m³ com fator de empolamento de 1,10 (expansão volumétrica do terreno natural após o desmonte do material) . É indevida, portanto, a atitude do fiscal da prefeitura, Marcos Alberto de Carvalho Silva, que contemplou por conta própria o fator de empolamcnto de 1.25 ao referido item de planilha.
Retirando-se o fator de empolamcnto de 1.25 chega-se ao volume de 6.919,62 m³, o que diverge do quantitativo da memória de cálculo e do boletim de medição que é de 8.649,53 m³. Com relação, portanto, à diferença de 1.729,91 m³ para esse serviço, o valor indevidamente pago é de R$ 12.697,54 (peça 1, p. 2-3 e 10-11) .
- Item de serviço 3.3 "Reconformação da plataforma"
O referido item está em duplicidade com os itens de serviço 3.1 - ''Regularização de superfícies em terra com motoniveladora" e 3.2 - "Reforço do subleito com material de jazida", posto que o item de reconformação da plataforma envolve a utilização da motoniveladora de 93 kw (tabela Sicro/Dnit/PE - janeiro/2017) , por sua vez já contemplada na composição de preço do item 3.2 - "Reforço do subleito" (tabela Sicro/Dnit/PE - janeiro/2017) e igualmente inclusa no item de serviço 3.1 - "Regularização de superfícies em terra com motoniveladora" (tabela Sinapi/Caixa/PE - abril/2017) .
Considerando, portanto, que os itens 3.1 e 3.2 já fazem a conformação da estrada, o quantitativo integral do item de serviço 3.3 configura duplicidade de serviço, perfazendo prejuízo no montante de R$ 1.621,96 (peça 1, p. 3-4 e 10-11) .
- Item de serviço 3.4 "Escavação mecanizada de vala em material de 1ª categoria - valetas"
Durante a vistoria realizada pelo TCE/PE não se constatou a execução desse serviço. Os responsáveis alegaram que esse serviço tinha como objetivo criar valetas de dimensões de 0,80 cm e de 0,19 cm para escoamento das águas, no entanto a execução desse serviço não foi constatada durante a inspeção da obra. A despesa indevida totaliza o montante de R$ 23.185,34 (peça 1, p. 4-5 e 10-11) .
- Item de serviço 3.5 "Escavação e carga de material com trator e carregadeira (cortes laterais) "
Esse item de serviço não consta da planilha orçamentária do projeto básico e não foi apresentado ao TCE/PE termo aditivo contemplando-o. Além disso, para esse serviço foi medido na memória de cálculo do 4° boletim de medição uma largura de 3,00 metros, comprimento de 15.010,00 metros e altura de 0,67 metros, sendo que a estrada já existia com uma largura de 6,00 metros e foi ampliada para 8,00 metros. Além disso, os itens 3.1 e 3.2 da memória de cálculo informam que o comprimento total do trecho em questão com os desvios é de 14.415,88 metros, divergindo do comprimento utilizado no item 3.5, que foi de 15.010,00 metros. Portanto, o quantitativo máximo desse serviço, considerando a largura de 2 metros, é de 14.415,88 x 2,00 x 0,67 = 19.317,27 m³, divergindo do quantitativo medido no 4º boletim de medição que foi de 30.393,98 m³.
Logo, há uma diferença de quantitativo no boletim de medição de 11.076,70 m³, o que corresponde ao valor de R$ 29.685,56 (peça 1, p. 5-6 e 10-11) .
- Item de serviço 4.2 - "Transporte com caminhão basculante 6 m³ - rodovia em leito natural"
No 4° boletim de medição foi medido o quantitativo de 886.650,06 tkm desse serviço. Observa-se, todavia, que a memória de cálculo de forma errônea adota uma DMT de 21,69 km para ambos os trechos I e II da citada medição, enquanto as medições do TCE/PE demonstram que as DMT's não são iguais para ambos os trechos. Foi apurado, quanto ao trecho I, a DMT de 14,757 km com relação às jazidas I e II, e, quanto ao trecho II, a DMT de 15,142 km. O TCE/PE também apurou o volume de aterro de material de cada trecho, sendo constatado, para o trecho I, o volume de 13.211,58 m³, e para o trecho II o volume de 8.392,23 m³. Considerando o peso específico de 1,7 t/m³, a massa de aterro para ambos os trechos foi de 22.459,69 toneladas e 14.266,79 toneladas, respectivamente.
Diante dos referidos dados, o quantitativo pertinente ao item de serviço em questão decorre da multiplicação da massa de aterro de cada trecho pela correspondente DMT. Assim, com relação ao trecho I, apurou-se o quantitativo de 331.437,65 	tkm (22.459,69 toneladas x 14,757 Km) , e para o trecho II o quantitativo de 216.027,73 tkm (14.266,79 toneladas x 15,142 tkm) , o que perfaz o quantitativo total de 547.465,38 tkm. Como foi medido o quantitativo de 886.650,06 tkm, tem-se excedente indevido de 339.184,67 tkm, o que corresponde ao valor indevidamente pago de R$ 308.658,05 (peça 1, p. 7-8 e 10-11) .
- Item de serviço 4.3 "Espalhamento mecanizado de material de 1ª categoria"
A especificação do referido item, constante do orçamento, é obtida a partir da tabela Sinapi/Caixa/PE de abril/2017, na qual se verifica que o mesmo consiste na utilização de motoniveladora para espalhamento do material. Ocorre que esse espalhamento de material com motoniveladora já está incluso na composição de preço do item de serviço 4.4 - "Compactação de aterro a 100% do proctor normal", obtido da tabela Sicro/Dnit/PE de janeiro/2017, por sua vez também utilizada na elaboração do orçamento básico dessa obra. Portanto, o item de serviço em questão configura duplicidade de serviço, o que corresponde ao pagamento indevido de R$ 19.893,91 (peça 1, p. 6-7, 10-11) .
- Item de serviço 4.4 "Compactação de aterros a 100% do proctor normal"
A prefeitura considerou no cálculo do volume do referido serviço o revestimento primário (20 cm de espessura) e o reforço do subleito (8 cm de espessura) . Ocorre que o item de serviço 3.2 - "Reforço do subleito com material de jazida" já inclui a compactação do material correspondente, conforme demonstra a composição de preço deste item na tabela Sicro/Dnit/PE - janeiro/2017, de modo que o volume de reforço do subleito (8 cm de espessura) não pode ser incluído no item de serviço em referência. Há, portanto, um quantitativo de 8.649,46 m³ medido em duplicidade, o que corresponde ao valor indevido de R$ 23.613,22.
Análise
As constatações assinaladas pelo TCE/PE configuram indícios de irregularidade potencialmente capazes de comprometer a lisura da gestão dos correspondentes recursos públicos. A respeito, a representação assinala que se tratam de recursos conveniados, originários do Incra (Convênio 839.474/2016) , o que de fato se confirma, conforme consulta realizada na plataforma Siconv. Pactuado em 27/12/2016, o convênio contemplou repasse de R$ 1.252.000,00 e contrapartida de R$ 18.780,00, tendo sido exaurido o prazo de vigência em 5/8/2019, com data-limite para apresentação da prestação de contas em 13/12/2019. A informação atual é a de que a prestação de contas se encontra sob análise (peça 9) .
Diante do quadro de irregularidade reportado na presente representação, o qual, como visto, mostra-se fundamentado o bastante para sustentar a possibilidade de ocorrência de débito na gestão dos recursos federais envolvidos, entende-se passível de aplicação à espécie a hipótese prevista no art. 8º da Lei 8.443/1992. Como se tratam de recursos conveniados, o rito aplicável já se encontra definido na norma própria, no caso, a Portaria Interministerial 424 de 30/12/2016.
Conforme dispõe o art. 6º, inciso II, alínea "h" da Portaria Interministerial 424/2016, a responsabilidade para a instauração da tomada de contas especial é do concedente, no caso, o Incra. Ainda, por já ter sido apresentada a prestação de contas, há de se cumprir certas providências antes que se possa exigir da autoridade competente do Incra a instauração da TCE, conforme dispõem o art. 64, § 2º, inciso III e § 5º, e art. 70, § 1º da aludida portaria. Somente se for constatada deliberada omissão da autoridade administrativa competente que se mostraria cabível uma determinação desta Corte de Contas visando à instauração da TCE (art. 70, § 2º) .
Assim posto, entende-se que a presente representação cumpre o objetivo de apontar indícios consistentes de irregularidade na gestão do Convênio 839.474/2016 - Incra, os quais necessariamente devem repercutir no exame da prestação de contas ao encargo da autoridade administrativa competente e que, conforme o caso, podem resultar na instauração da correspondente tomada de contas especial. Tal consequência, nada obstante, não viabiliza pronunciamento de mérito desta Corte de Contas sobre a matéria representada, porquanto, conforme visto, a respectiva avaliação conclusiva cumpre rito ordinário que, em regra geral, extrapola o âmbito processual restrito aos presentes autos. Nesse sentido, o pronunciamento de mérito da representação mostra-se prejudicado.
Nada obstante, considera-se apropriado seja dada ciência ao Incra sobre o conteúdo das irregularidades representadas para efeito do exame da prestação de contas que lhe compete, sem prejuízo de que também seja comunicado sobre as eventuais implicações de responsabilidade, caso a autoridade administrativa competente permaneça omissa no cumprimento de suas atribuições, o que inclui, se for o caso, a providência de instauração de tomada de contas especial.
CONCLUSÃO                          
A documentação encaminhada pelo Tribunal de Contas do Estado de Pernambuco (TCE/PE) deve ser conhecida como representação, por preencher os requisitos de admissibilidade previstos nos arts. 235, caput e 237, inciso IV e parágrafo único do RI/TCU, bem como no art. 103, § 1º da Resolução TCU 259/2014.
As irregularidades representadas dizem respeito às constatações identificadas pelo núcleo de engenharia do TCE/PE, envolvendo as obras de implantação e recuperação de estradas vicinais no município de São José do Belmonte/PE, objeto do Convênio 839.474/2016, pactuado entre o município e o Incra. A medição e pagamento de quantitativos indevidos teriam resultado em prejuízo de R$ 448.873,77 ao erário.
Considerando que a prestação de contas do aludido convênio já foi apresentada, estando atualmente sob análise, entende-se que o pronunciamento de mérito da representação está prejudicado, sem prejuízo de que seja dada ciência ao Incra sobre o conteúdo das irregularidades representadas para efeito do exame da prestação de contas que lhe compete. Propõe-se, ainda, seja o órgão comunicado sobre as eventuais implicações de responsabilidade, caso a autoridade administrativa competente permaneça omissa no cumprimento de suas atribuições, incluindo entre essas, se for o caso, a instauração de tomada de contas especial.
PROPOSTA DE ENCAMINHAMENTO
Ante o exposto, submetem-se os autos à apreciação superior, acompanhados da seguinte proposta:
i- conhecer da presente representação, satisfeitos os requisitos de admissibilidade previstos nos arts. 235 e 237, inciso IV, do RI/TCU, e no art. 103, § 1º, da Resolução - TCU 259/2014, para, no mérito, considerá-la prejudicada;
ii- enviar ao Instituto Nacional de Colonização e Reforma Agrária - Incra cópia do inteiro teor da deliberação que vier a ser adotada, incluindo cópia de todo o processo, para efeito de avaliar, no exame da prestação de contas do Convênio 839.474/2016, pactuado com o município de São José do Belmonte/PE, a repercussão das ocorrências de irregularidade representadas pelo Tribunal de Contas do Estado de Pernambuco, sem prejuízo de dar ciência ao Incra sobre o dever da autoridade administrativa competente em adotar as providências de responsabilização cabíveis, nos termos da Portaria Interministerial 424/2016, incluindo, se for o caso, instauração de tomada de contas especial;
iii- dar ciência o Tribunal de Contas do Estado de Pernambuco do inteiro teor da deliberação que vier a ser adotada;
iii- autorizar o arquivamento dos presentes autos, com fundamento no art. 169, inciso III do RI/TCU."
3.	É o relatório.

não há

Não atuou.

REPRESENTAÇÃO. CONVÊNIO 839.474/2016. INCRA E PREFEITURA MUNICIPAL DO SÃO JOSÉ DO BELMONTE/PE. PRESTAÇÃO DE CONTAS SOB ANÁLISE DO ÓRGÃO CONCEDENTE. REPRESENTAÇÃO PREJUDICADA. CIÊNCIA SOBRE O DEVER DE A AUTORIDADE ADMINISTRATIVA COMPETENTE ADOTAR AS PROVIDÊNCIAS DE RESPONSABILIZAÇÃO CABÍVEIS, INCLUINDO, SE FOR O CASO, INSTAURAÇÃO DE TOMADA DE CONTAS ESPECIAL. ARQUIVAMENTO.

REPRESENTAÇÃO (REPR)

Secretaria de Controle Externo da Agricultura e do Meio Ambiente (SecexAmb).

Relato o presente processo em razão de sorteio realizado nos termos do art. 18 da Resolução TCU 175/2005.	
2.	Conforme assentado no relatório precedente, trata-se de representação autuada a partir de expediente encaminhado pelo Tribunal de Contas do Estado de Pernambuco - TCE/PE (Ofício TC/NEG 432/2019, de 14/11/2019) , por meio do qual noticia possíveis irregularidades no bojo do Convênio 839.474/2016, ajustado em 27/12/2016 entre o Instituto Nacional de Colonização e Reforma Agrária - Incra e a Prefeitura Municipal do São José do Belmonte/PE, que teve por objeto a implantação e recuperação de estradas vicinais no respectivo município para os Projetos de Assento Vida Nova, Terra Nova, Terra Livre e Julia Siqueira, com valor total de repasse de R$ 1.252.000,00.
3.	As possíveis irregularidades apontadas pelo TCE/PE dizem respeito a diferenças encontradas entre determinados quantitativos medidos e pagos pela prefeitura municipal e aqueles efetivamente apurados em vistoria promovida pelo órgão de controle externo estadual durante o exercício de 2018, depois que as obras se apresentavam como formalmente concluídas, totalizando um provável dano de R$ 448.873,77.  
4.	Diante das referidas constatações e considerando a presença de recursos federais, o TCE/PE encaminhou o referido Ofício TC/NEG 432/2019 para dar ciência ao TCU das possíveis irregularidades.
5.	Instruído o feito pela SecexAgroAmbiental, peças 10 a 12, a unidade propôs conhecer da representação para, no mérito, considerá-la prejudicada em razão de a prestação de contas do Convênio 839.474/2016 estar sob análise do Incra.
6.	Razão assiste à unidade instrutiva. Vejamos.
7.	A representação deve ser conhecida porquanto cumpre os requisitos de admissibilidade previstos nos arts. 235 e 237, inciso IV, do RI/TCU, e no art. 103, § 1º, da Resolução - TCU 259/2014.
8.	Quanto ao mérito, conforme exposto pela SecexAgroAmbiental, a representação resta prejudicada visto que a prestação de contas do Convênio 839.474/2016 já foi apresentada ao Incra, estando sob análise do órgão, conforme extrato à peça 9, de 26/3/2020.
9.	Posto isso, impende ressaltar que, não sendo omissos os órgãos envolvidos na avença, inexiste razão jurídica bastante a implicar a atuação imediata desta Corte, porquanto a responsabilidade primária pela fiscalização da boa e regular aplicação dos recursos federais cabe ao órgão concedente de modo a evitar supressão de responsabilidade ou instância de controle. 
10.	Nesse sentido, afigura-se cabível o encaminhamento proposto pela SecexAgroAmbiental para informar o Incra sobre o dever de a autoridade administrativa competente adotar as providências de responsabilização cabíveis, nos termos da Portaria Interministerial 424/2016, incluindo, se for o caso, instauração de tomada de contas especial.
      
11.	Ante o exposto, acolho o pronunciamento da unidade técnica, o qual integra as presentes razões de decidir, e VOTO no sentido de que seja adotado o Acórdão que ora submeto a este Colegiado.
TCU, Sala das Sessões Ministro Luciano Brandão Alves de Souza, em 4 de novembro de 2020.
RAIMUNDO CARREIRO 
Relator